【裁判字號】    89,上訴,4446
【裁判日期】    900227
【裁判案由】    重利等
【裁判全文】
臺灣高等法院刑事判決                          八十九年度上訴字第四四四六號
    上  訴  人
    即  被  告  甲○○
    選任辯護人  阮祺祥
右上訴人因重利等案件，不服臺灣板橋地方法院八十九年度訴字第八五九號，中華民
國八十九年十月二日第一審判決（起訴案號：臺灣板橋地方法院檢察署八十九年度偵
字第三四一三號）提起上訴，本院判決如左：
    主  文
原判決關於恐嚇及定執行部分撤銷。
甲○○被訴恐嚇部分無罪。
    理  由
一、公意旨略以：被告甲○○基於概括犯意，乘被害人丙○○為兌現支票急迫需用金
    錢之際，連續於民國八十八年十二月與八十九年一月間，多次在臺北縣板橋市○○路○段三三號一樓，以每借新臺幣（下同）十萬元，十天為一期，利息一萬二
    千元（即月利率百分之三十六），並以預扣一期利息之方式，貸予被害人丙○○
    金錢（按重利部分經判決確定），詎被告甲○○另起犯意，於八十九年二月間，
    打電話至證人丙○○臺北縣樹林市○○街一０一巷九號二樓住所，為證人丙○○
    之夫即被害人王建智所接聽，被告甲○○竟恐嚇稱如不還錢，要放火燒房子，對
    其小孩不利，致被害人王建智心生畏懼，危害其家人安全。嗣於八十九年二月九
    日十一時許，證人丙○○之兄即證人乙○○取出土地、建築改良物所有權狀各二
    筆，交付被告甲○○質押，再於同日十六時五十分許，陪同被告甲○○前往找尋
    證人丙○○時，在樹林市鎮○街二五號前，經警當場查獲被告甲○○，查得上情
    。因認被告另涉犯刑法第三百零五條恐嚇危害生命、身體、財產安全罪嫌云云。
二、訊據被告甲○○堅決否認有前揭恐嚇之犯行。辯稱：當時是證人丙○○說要投資
    鴻福基金，伊才借錢給證人丙○○，伊亦未曾恐嚇被害人王建智或證人丙○○家
    人，因證人丙○○跟別人借錢，還由伊幫忙背書，伊當然急著找證人丙○○要錢
    ，證人丙○○家人可作證等語。
三、按犯罪事實應依證據認定之，無證據不得推定其犯罪事實；又不能證明被告犯罪
    者，應諭知無罪之判決；刑事訴訟法第一百五十四條、第三百零一條第一項分別
    定有明文。又犯罪事實之認定，應憑真實之證據，倘證據是否真實尚欠明確，自
    難以擬制推測之方法，為其判斷之基礎；而認定犯罪事實之證據係指足以認定被
    告確有犯罪行為之積極證據而言，該項證據自須適合於被告犯罪事實之認定，始
    得採為斷罪資料，最高法院五十三年著有臺上字第六五六號、二十九年上字第三
    一０五號判例。且刑事訴訟上證明之資料，無論其為直接或間接證據，均須達於
    通常一般之人均不致有所懷疑，而得確信其為真實之程度，始得據為有罪之認定
    ，若其關於被告是否犯罪之證明未能達此程度，而有合理懷疑之存在，致使無從
    形成有罪之確信，根據「罪證有疑，利於被告」之證據法則，即不得遽為不利被
    告之認定，亦有最高法院七十六年度臺上字第四九八六號判例可稽。其以情況證
    據（即間接證據）斷罪時，尤須基於該證據在直接關係上所可證明之他項情況事
    實，本乎推理作用足以確證被告有罪，方為合法，不得徒憑主觀上之推想，將一
    般經驗上有利被告之其他合理情況逕予排除，此觀諸最高法院三十二年上字第六
    七號自明。所謂認定犯罪事實之證據，係指足以認定被告確有犯罪行為之積極證
    據而言，苟未能發現相當證據，或證據不足為不利於被告事實之認定時，即應為
    有利於被告之認定，更不必有何有利之證據，亦不能以推測或擬制之方法，以為
    裁判基礎（最高法院二十九年上字第三一０五號、四十年台上字第八六號、五十
    六年度台上字第八０七號判例意旨參照）。又告訴人之告訴，係以使被告受刑事
    追訴為目的，其指訴是否與事實相符，仍應調查其他證據，以資審認，必被害人
    所述被害情形，無瑕疵可擊，且就其他方面調查，與事實相符，始足據為有罪判
    決之基礎（最高法院五十二年臺上字第一三００號判例及八十一年度台上字第三
    五三九號判決意旨參照）。
四、經查：公訴人指訴被告涉犯刑法第三百零五條恐嚇危害生命、身體、財產安全罪
    嫌，不外以被害人（公訴人誤為證人）王建智及證人丙○○、乙○○之指訴及證
    述為其主要論據。惟查：（一）、被害人王建智於警局時固供陳：「警方查獲支
    票是我所有，我已經還給銀行，我太太又去領出來用，我原本不知情，直到地下
    錢莊小張（指甲○○）打（０２）00000000家中電話說要放火燒房子及
    對小孩不利，我才知道我太太向地下錢莊借錢。」，其於偵訊時則稱：八十九年
    二月三日當天他（指甲○○）還在樹林市○○街住所威脅我說你不還錢，我交給
    別人處理，一隻腳三十萬元．．．．．．他有說要放火燒房子，我會害怕云云（
    見偵查卷第十七頁正面警訊筆錄、第六十三頁背面、第六十四頁背面偵訊筆錄）
    。證人丙○○於警訊時亦陳稱：他（指甲○○）以言詞恐嚇，如果我還不出來，
    要抓我家人砍掉他們的一條腿，每條可折三十萬元，且要放火燒我家，於偵訊中
    陳稱：我沒有感到害怕，只是要他好好講而已云云（見偵查卷第十頁正面警訊筆
    錄、第六十四頁背面偵訊筆錄）。證人乙○○於警訊時陳稱：我跟甲○○無任何
    財務糾紛，只是我妹妹（丙○○）向他借錢，他卻到我家恐嚇我及家人云云，於
    偵訊中稱：我沒有感到害怕，只是希望我妹妹好好跟他解決云云（見偵查卷第十
    五頁正面警訊筆錄、第六十四頁偵訊筆錄，四頁背面偵訊筆錄）。（二）、另查
    被害人王建智、證人丙○○迭經本院合法傳喚，均未到庭，即證人乙○○亦稱：
    彼二人已不知去向等語，致本院無法進一步傳喚到庭說明，惟按被告恐嚇危害證
    人丙○○、乙○○部分，已經檢察官以證人丙○○、乙○○未生畏懼，未生危害
    於其等安全為由，為不起訴處分在案，有該處分書在卷可稽。而證人丙○○為接
    觸被告最多之人，證人乙○○為證人丙○○之兄，為取出附表一所示土地及建築
    改良物所有權狀，交付予被告甲○○為還款保證之人，因均為利害關係人，二人
    所言已非可盡信，且二人均未生畏懼，被害人王建智為證人丙○○之夫，與證人
    丙○○關係尤其密切，其指訴被告確曾於八十九年二月間某日及同年二月三日，
    接續以撥打丙○○家中（０２）00000000電話對被害人王建智恐嚇稱：
    要放火燒房子及對小孩不利，及在丙○○位於臺北縣樹林市○○街一○一巷九號
    二樓住所，復恐嚇稱：不還錢，我交給別人處理，一隻腳三十萬元云云，尚乏證
    據以實其說，查告訴人之告訴，係以使被告受刑事追訴為目的，其指訴是否與事
    實相符，仍應調查其他證據，以資審認，必被害人所述被害情形，無瑕疵可擊，
    且就其他方面調查，與事實相符，始足據為有罪判決之基礎已如前述，本件僅憑
    被害人之指訴，自難論處被告罪刑，應為其無罪之判決。
五、原審不查，遽為被告有罪之判決，顯有未洽，被告上訴否認恐嚇為有理由，自應
    由本院就原判決關於恐嚇及定執行部分撤銷改判，並為被告無罪之諭知。
據上論斷，應依刑事訴訟法第三百六十九條第一項前段、第三百六十四條、第三百零
一條第一項判決如主文。
本案經檢察官郭啟東到庭執行職務。
中    華    民    國    九十    年      二月    二十七        日
                              臺灣高等法院刑事第二十一庭
                                  審判長法  官  葉  騰  瑞
                                        法  官  黃  國  忠
                                        法  官  江  國  華
右正本證明與原本無異。
不得上訴。
                                        書記官  吳  碧  玲
中    華    民    國    九十    年      三          月      五          日
附表一
土地、建築改良物所有權狀
┌───┬────────────────┬──────────────┐
│ 編號 │ 建物門牌號碼及土地地號         │            所有人          │
├───┼────────────────┼──────────────┤
│  一  │台北縣板橋市○○路○段二八三巷  │乙○○（應有部分二分之一）  │
│      │十三（建號２５９）              │                            │
├───┼────────────────┼──────────────┤
│  二  │同右                            │童陳月雲（應有部分二分之一）│
├───┼────────────────┼──────────────┤
│  三  │台北縣板橋市○○段地號一一一七號│乙○○（應有部分六分之一）  │
├───┼────────────────┼──────────────┤
│  四  │同右                            │童陳月雲                    │
└───┴────────────────┴──────────────┘
備註：右開土地及建築改良物所有權狀合計四紙由警發交乙○○領回


司法院資訊處製作；財團法人民間司法改革基金會備份。
